【裁判字號】    98,訴,93
【裁判日期】    980526
【裁判案由】    偽造文書等
【裁判全文】
臺灣臺東地方法院刑事判決                98年度訴字第93號
公  訴  人  臺灣臺東地方法院檢察署檢察官
被      告  乙○○
                      樓
                    （現另案於臺灣泰源技能訓練所執行中）
上列被告因偽造文書等案件，經檢察官提起公訴（97年度偵字第
1924號），本院依簡式審判程序審理判決如下：
    主    文
乙○○行使偽造私文書，足以生損害於公眾及他人，累犯，處有
期徒刑拾月，減為有期徒刑伍月，如易科罰金，以銀元佰元即
新臺幣玖佰元折算壹日。交通部公路總局臺北區監理所九十一年
六月五日汽（機）車過戶申請登記書上偽造之「丙○○」署押及
印文各壹枚，偽造之「丙○○」印章壹個，均沒收。
    犯罪事實
一、乙○○前於民國89年間因賭博案件，經臺灣板橋地方法院以
    89年度易字第1096號判處有期徒刑6月確定，於90年5月24日
    易科罰金執行完畢。詎仍不知悔改，於91年5、6月間某日之
    不詳時間，明知其姓名年籍不詳綽號「昌仔」之滿18歲之友
    人，於乙○○位於臺北縣泰山鄉○○路9巷9號3樓之租屋處
    ，所交付丙○○之國民身分證（身分證統一編號為Ｚ0000000
    00號）1張，係「昌仔」於91年5、6月間所侵占之贓物，仍
    基於收受贓物之犯意，予以收受之。嗣於收受上開身分證1
    週後之91年6月5日前之某日，基於偽造私文書及行使偽造私
    文書之犯意，向不知情之售車業者林萬金偽稱其友人欲購車
    ，適有原車主為李大權之車牌號碼EH-4297號自小客貨車欲
    出售，於議妥車款新臺幣3萬餘元後，乙○○交付上開丙○
    ○之國民身分證予林萬金，並委由林萬金及不知情之車輛過
    戶代辦業者李鳳凰偽刻「丙○○」之印章1枚，由李鳳凰持
    上開丙○○印章及國民身分證辦理車籍過戶手續，而由李鳳
    凰在性質上屬私文書之「汽（機）車過戶申請登記書」上，
    填寫新車主名稱為丙○○等車主資料之不實事項，並加蓋前
    開偽刻之丙○○印章製作印文，而偽造該私文書，並於91年
    6月5日持向交通部公路總局臺北區監理所承辦人員而行使，
    使該管公務人員將此一不實事項於申請登記書上核章，登錄
    電腦，並發給新行車執照1枚，足以生損害於丙○○及公路
    監理機關對於車籍資料管理之正確性。嗣因丙○○接獲違反
    道路交通管理事件通知單，始悉上情。
二、案經桃園縣警察局移送臺灣桃園地方法院檢察署檢察官呈請
    臺灣高等法院檢察署檢察長令轉臺灣臺東地方法院檢察署檢
    察官偵查起訴。
    理    由
一、據以論罪之證據名稱：
（一）被告乙○○於本院準備程序及審理時之自白。
（二）證人丙○○、林萬金、李鳳凰及郭大權之證述。
（三）駕駛人違規記錄查詢表1份、汽車車主歷史查詢資料1紙、
      EH-4297號自小客貨車違規資料1紙、交通部公路總局臺北
      區監理所92年3月7日北監車字第0920004394號函1紙、交
      通部公路總局臺北區監理所北監車字第0960039642號函及
      所附資料1份（包含EH-4297號自小客貨車之過戶登記書、
      原車主身份證明書、代辦人資料表等）、EH-4297號自小
      客貨車違規之「舉發違反道路交通管理事件通知單」及照
      片1紙（以上均影本）。
（四）上開證據均互核相符，被告乙○○之任意性自白與事實相
      符，堪以採信。被告前揭犯行堪以認定，本件事證明確，
      應依法論科。
二、論罪科刑部分：
（一）按行為後法律有變更者，應將行為時之法律與裁判時之法
      律比較適用最有利於行為人之法律；又新舊刑法關於刑之
      規定，雖同採從輕主義，惟比較時仍應就罪刑有關之共犯
      、未遂犯、連續犯、牽連犯以及累犯加重、自首減輕、暨
      其他法定加減原因、與加減比例等一切情形，綜其全部之
      結果，而為比較，再適用有利於行為人之法律處斷，而不
      得一部割裂分別適用不同之新舊法（最高法院95年第8次
      刑事庭會議決議參照）。經查：
    1.被告行為後，刑法第33條第5款修正為主刑之種類：罰金
      新臺幣1,000元以上，以百元計算之。比較被告行為時刑
      法第33條第5款主刑之種類：罰金銀元1元（折算為新臺幣
      3元）以上。就罰金之最低度以適用舊法對於被告有利。
    2.罰金刑之貨幣單位及提高倍數部分：按修正刑法係自95年
      7月l日起施行，在此之前，刑法分別編有關罰金刑之貨幣
      單位係銀元；且依刑法分則編應處罰金者，應適用廢止前
      罰金罰鍰提高標準條例第l條、第4條之規定；亦即應按各
      該具體條文制定或修正之時間先後，定其提高之倍數。惟
      被告行為後，刑法施行法增訂第l條之l，於95年6月14日
      經總統公布，並自同年7月l日起施行；該條規定: 「中華
      民國94年l月7日刑法修正施行後，刑法分則編所定罰金之
      貨幣單位為新臺幣。94年l月7日刑法修正時，刑法分則編
      未修正之條文定有罰金者，自94年l月7日刑法修正施行後
      ，就其所定數額提高為30倍。但72年6月26日至94年l月7
      日新增或修正之條文，就其所定數額提高為3倍」。亦即
      自95年7月l日起，刑法分則編所定罰金之貨幣單位，由原
      來之銀元改為新臺幣；且94年l月7日刑法修正時，刑法分
      則編未修正之條文定有罰金者，自95年7月l日起，有關罰
      金之數額提高為30倍。本案被告所犯刑法第214條、第349
      條第1項之罪，該罪自24年7月l日施行後即未再修正，依
      增訂刑法施行法第l條之l之規定，其罰金以新臺幣為單位
      ，數額應提高30倍。此與修正前之罰金以銀元為單位，且
      適用廢止前罰金罰鍰提高標準條例之結果應提高10倍，而
      新臺幣與銀元之比例為1：3，換算結果亦為30倍者，並無
      不同。揭櫫刑法施行法規範內容，本即包括規範刑法修正
      條文施行後所產生新舊法如何適用之問題，刑法施行法關
      於準據法有特別規定者，自應優先於刑法總則第2條規定
      而為適用，而刑法施行法第1條之1既增訂於刑法施行法之
      規範體系內，並非增訂於刑法總則編內，再參照刑法施行
      法第1條之1之立法理由，即修正條文說明亦謂「考量新修
      正之刑法施行後，不再適用『現行法規所定貨幣單位折算
      新臺幣條例』，為使罰金數額趨於一致，避免衍生新舊法
      比較適用問題，以緩和實務適用法律之衝擊，爰於不變動
      罰金數額之前提下，規定第2項如上」等語，依該條之立
      法目的，顯係基於解決新舊法比較適用所衍生問題而增訂
      該條規定以茲適用，則依體系解釋及目的解釋，刑法施行
      法第1條之1係新修正刑法第2條之特別規定，而應優先適
      用。
    3.修正後之刑法刪除第55條後段關於牽連犯之規定。本件被
      告所犯上開收受贓物、行使偽造私文書與使公務員登載不
      實3罪，具有牽連犯之關係，依修正前即行為時之規定，
      應從一重之行使偽造私文書罪處斷；依修正後之刑法既已
      刪除牽連犯之規定，則所犯上述各罪應依數罪併罰之規定
      分論併罰。比較新舊法之規定，修正後之規定並非較有利
      於被告，依刑法第2條第1項之規定，應適用行為時之法律
      ，即適用修正前刑法論以牽連犯。
    4.被告行為後，刑法有關構成累犯之要件，已經修正，依被
      告行為時即修正前刑法第47條規定「受有期徒刑之執行完
      畢，或受無期徒刑或有期徒刑一部之執行而赦免後，五年
      以內再犯有期徒刑以上之罪者，為累犯，加重本刑至二分
      之一。」而修正後之刑法第47條第1項則規定「受徒刑之
      執行完畢，或一部之執行而赦免後，五年以內故意再犯有
      期徒刑以上之罪者，為累犯，加重本刑至二分之一。」自
      屬行為後法律有變更，非屬單純文字修正，亦非實務見解
      的明文化，應有修正後刑法第2條第1項「從舊從輕」原則
      之適用（最高法院96年度臺上字第6439、6651號判決意旨
      參照）。本件被告係故意犯罪，無論適用新法或舊法，均
      應論以累犯，是依新舊法比較之結果，修正後新法既未較
      有利於被告，自應適用行為時法即修正前刑法第47條規定
      論處。
    5.綜上，揆諸前開決議，綜合被告全部罪刑之結果而為比較
      及刑法第2條第1項之規定，應適用修正前刑法之規定。
（二）按汽（機）車過戶申請登記書係表示汽（機）車之原車主
      與新車主，就該登記書所載汽（機）車為所有權移轉之合
      意，請求監理機關為過戶登記之意思表示，性質上屬於私
      文書。至於汽（機）車過戶登記程序中，監理機關對於相
      關事項固需進行審核，然對於買賣雙方有無交易之真意，
      是否利用他人名義購車等節，則無從探查，僅能依申請內
      容逕為登記。是核被告乙○○上開所為，係犯刑法第349
      條第1項之收受贓物罪；第216條、第210條之行使偽造私
      文書罪；第214條之使公務員登載不實罪。被告利用不知
      情之汽車過戶代辦人員偽造私文書偽刻印章，進而持以行
      使，為間接正犯。其偽造印章及偽造印文均為偽造私文書
      之部分行為，而偽造私文書之低度行為，復為嗣後行使之
      高度行為所吸收，均不另論罪。被告所犯收受贓物罪、行
      使偽造私文書罪及使公務員登載不實罪3罪間，有方法結
      果之牽連關係，為牽連犯，依修正前刑法第55條後段之規
      定，應從較重之行使偽造私文書罪處斷。起訴書雖未論及
      被告收受贓物部分之犯罪事實，惟此部分犯罪事實與行使
      偽造私文書罪、使公務員登載不實罪間有牽連犯之裁判上
      一罪關係，復經本院當庭告知被告此部分所犯法條，俾其
      得以行使訴訟上防禦之權，基於審判不可分原則，本院自
      得就該部分併予審理，特此說明。又被告有如犯罪事實欄
      所載論罪科刑執行情形，有卷附臺灣高等法院被告前案紀
      錄表1份可按，其受徒刑之執行完畢，5年以內故意再犯有
      期徒刑以上之罪，為累犯，應依修正前刑法第47條之規定
      加重其刑。爰審酌被告之犯罪動機、目的、手段、品行，
      致被害人丙○○生有損害，及公路監理機關對於車籍資料
      管理之正確性，所生危害非輕，惟念被告犯罪後能坦認犯
      行，態度尚稱良好，兼衡其生活狀況、智識程度等一切情
      狀，量處如主文所示之刑。又被告犯罪行為之時間，在96
      年4月24日以前，合於中華民國九十六年罪犯減刑條例第2
      條第1項第3款之減刑條件，應減其宣告刑2分之1，並諭知
      易科罰金之折算標準（按被告行為後，罰金罰鍰提高標準
      條例第2條業已刪除，而刑法第41條第1項前段易科罰金折
      算標準，已由修正前之銀元100元、200元、300元〈即新
      臺幣300元、600元、900元〉折算1日，修正為新臺幣1,00
      0元、2,000元、3,000元折算1日，並刪除「因身體、教育
      、職業、家庭之關係或其他正當事由，執行顯有困難」之
      條件，因屬科刑規範事項變更，其折算標準為裁判時所應
      諭知，自有就新舊法規定比較必要，經比較新舊法結果，
      以被告行為時即修正前刑法較有利於被告，應依刑法第2
      條第1項前段規定，適用修正前刑法第41條第1項前段、修
      正前罰金罰鍰提高標準條例第2條規定，諭知易科罰金之
      折算標準），以示儆懲。
（三）被告偽造之汽（機）車過戶申請登記書，業已提出交付予
      交通部公路總局臺北區監理所承辦人員而行使之，已非屬
      被告所有之物，故不予宣告沒收；惟該登記書內之新車主
      名稱欄處偽造之「丙○○」署押及印文各1枚，不問屬於
      犯人與否，仍均應依刑法第219條規定宣告沒收。至於偽
      造之「丙○○」印章1個，雖未扣案，惟無證據證明業已
      滅失，不問屬於犯人與否，仍應依刑法第219條之規定，
      併予宣告沒收。另被告因上開車輛之過戶而取得之行車執
      照1本，業經被告於91年8月13日，再將該車轉讓於他人而
      一併轉讓，業據被告陳明在卷（見本院卷第40頁背面），
      並有卷附汽車車主歷史查詢資料可佐（見偵卷2第38頁）
      ，則前揭行車執照雖屬被告犯罪所得之物，然顯已非被告
      所有之物（物之能否沒收，係以裁判時之狀態為準，可參
      最高法院85台上第2503號判決意旨），檢察官就此部分聲
      請沒收，尚有誤會，併此說明。
三、應適用之法條：
    依刑事訴訟法第273條之1第1項、第299條第1項前段、第310
    條之2、第454條，刑法第2條第1項前段、第210條、第216條
    、第214條、第349條第1項、（修正前）第55條、第219條、
    （修正前）第47條、（修正前）第41條第1項前段，刑法施
    行法第1條之1第1項、第2項前段，廢止前罰金罰鍰提高標準
    條例第2條，中華民國九十六年罪犯減刑條例第2條第1項第3
    款、第7條、第9條，判決如主文。
本案經檢察官甲○到庭執行職務
中    華    民    國    98    年    5     月    26    日
                  刑事第二庭    法  官  盧亨龍
以上正本證明與原本無異。
如不服本判決應於收受送達後10日內向本院提出上訴書狀，並應
敘述具體理由；其未敘述上訴理由者，應於上訴期間屆滿後20日
內向本院補提理由書（均須按他造當事人之人數附繕本）。「切
勿逕送上級法院」。告訴人或被害人對於本判決如有不服，請書
具不服之理由狀，請求檢察官上訴者，其上訴期間之計算係以檢
察官收受判決正本之日期為準。
                                書記官  石佳琪
中    華    民    國    98    年    5     月    27    日
附錄本案論罪科刑法條全文：
刑法第216條
行使第210條至第215條之文書者，依偽造、變造文書或登載不實
事項或使登載不實事項之規定處斷。
刑法第210條
偽造、變造私文書，足以生損害於公眾或他人者，處5 年以下有
期徒刑。
刑法第214條
明知為不實之事項，而使公務員登載於職務上所掌之公文書，足
以生損害於公眾或他人者，處3年以下有期徒刑、拘役或5百元以
下罰金。
刑法第349條
收受贓物者，處 3 年以下有期徒刑、拘役或 5 百元以下罰金。
搬運、寄藏、故買贓物或為牙保者，處 5 年以下有期徒刑、拘役
或科或併科 1 千元以下罰金。
因贓物變得之財物，以贓物論。


司法院資訊處製作；財團法人民間司法改革基金會備份。
